最高法院刑事判決　　　　　　九十六年度台上字第一九六七號
上　訴　人　甲○○
選任辯護人　謝志嘉律師
上　訴　人　乙○○
選任辯護人　黃健弘律師
上列上訴人等因違反貪污治罪條例案件，不服台灣高等法院花蓮
分院中華民國九十五年八月三日第二審更審判決（九十三年度上
更(一)字第六五號，起訴案號：台灣台東地方法院檢察署九十年度
偵字第一五二四、一六三五、一六四三、一六八七、二一０三、
二一七三、二一七四、二二九０、二三二九號、九十一年度偵字
第四四、四六、五九、六０號），提起上訴，本院判決如下：
    主  文
原判決撤銷，發回台灣高等法院花蓮分院。
    理  由
本件原判決認定：上訴人甲○○自民國八十三年三月一日起，至
九十年九月一日停職之日止，擔任台東縣長濱鄉鄉長；上訴人乙
○○則自八十七年六月一日起，至九十年十二月二十一日止，擔
任長濱鄉公所秘書，二人均係依據法令從事於公務之人員，皆明
知經辦公用工程，應依台東縣政府暨所屬各機關學校營繕工程及
購置訂製變賣財物內部審核程序之規定，新台幣（下同）一百五
十萬元以下五十萬元以上之營繕工程，係以在主辦機關門口公告
，並通知當地有關公會或殷實廠商，簽請首長核定進行比價辦理
，上開審核程序表於八十七年七月一日，修定為五十萬元以上未
達三百萬元之營繕工程，應採公開比價之方式辦理；及政府採購
法之相關法令規定，採限制性招標之方式辦理；且於辦理工程採
購之招標採限制性招標或比價之方式，指定二家以上之廠商參與
比價或投標時，須以該等投標廠商中合於招標文件規定，且標價
在底價以內之最低標者為得標廠商，不得事先指定特定廠商，舞
弊營私。上訴人等二人竟藉職務上辦理工程發包之便，將鄉內如
原判決附表一、二之工程分類規劃，並將所有可能參與承包且願
意配合的廠商資料彙整，由上訴人乙○○負責把工程分配給特定
的廠商承包，並決定陪標的廠商，在投標時，由廠商依照原先規
劃的方式，分別提出文件資料參與投標，再由原先預定得標的廠
商得標，得標的廠商，在投標前、或在工程完工驗收後，分別交
付約工程款一成的回扣款給上訴人等二人，以上工程名稱、招標
方式、決標日期、得標金額、陪標廠商以及得標廠商均詳如原判
決附表一、二所示。總計張慶文交付回扣一百九十萬元、陳進吉
交付回扣四十七萬元、鄭皇財及陳輝陵交付回扣二百零一萬九千
元、曾玉萬交付一百三十萬元、鄒榮增交付六十萬五千八百五十
元、劉錦忠交付十萬元、陳錦豐以及潘宏俊交付四十二萬五千元
、許省德交付十萬元、張慶文另再交付四萬元給上訴人乙○○等
情。因而撤銷第一審關於上訴人甲○○、乙○○部分之科刑判決
，改判依刑法修正前牽連犯之規定，從一重論上訴人甲○○、乙
○○以共同連續依據法令從事公務之人員，經辦公用工程收取回
扣罪，甲○○處有期徒刑拾年陸月，併科罰金新台幣參佰萬元，
褫奪公權陸年；乙○○處有期徒刑拾年貳月，併科罰金新台幣陸
拾萬元，褫奪公權參年；並均諭知罰金部分如易服勞役之折算標
準，及宣告所得財物新台幣六百九十五萬九千八百五十元應連帶
追繳沒收，如全部或一部無法追繳時，以其財產扺償之。固非無
見。
惟查：（一）科刑之判決書，須將認定之犯罪事實詳予記載，然
後於理由逐一說明其憑以認定之證據，以使事實與理由兩相一致
，方為合法，倘事實已有敘及，而理由內未加說明，是為理由不
備，理由內已加說明，而事實無此記載，則理由失其依據，均足
構成撤銷之原因。原判決論上訴人等二人以共同正犯，而於判決
理由說明：「上訴人等二人一人為鄉長，一人為秘書，鄉長握有
決標的最後權限，秘書也握有投標所有文書作業的大權，再以上
訴人等二人就附表一、二之工程收取回扣的方式，是由上訴人等
二人決定得標以及陪標廠商，並不是由得標廠商自行收集陪標廠
商的資料，如此複雜的作業程序，斷非鄉長一人所能獨力完成，
也不是秘書一人權力所做出決定，顯見兩人之間有犯意聯絡及行
為分擔，應為共同正犯」云云（原判決第十一頁最後一行至第十
二頁第六行）。然就上訴人二人有如何之共同犯意聯絡等情，並
未於事實中明白認定、詳細記載；且原判決事實認定：「上訴人
等二人藉著職務上辦理工程發包之便，將鄉內如原判決附表一、
二的工程分類規劃，並將所有可能參與承包且願意配合的廠商資
料彙整，由上訴人乙○○負責把工程分配給特定的廠商承包，並
決定陪標的廠商」等情，然於判決理由內，除上開說明外，關於
上訴人甲○○部分，係於理由貳之二至六說明其指定如原判決附
表一部分之工程予承作廠商，所憑之證據及認定之理由（原判決
第五至八頁）；關於上訴人王偉哲部分，係於判決理由貳之七至
九中說明其指定如原判決附表二部分之工程予承作廠商之證據及
理由（原判決第八至十頁）。係就認定上訴人等二人上開各自部
分之犯罪所憑之事證分別說明論述。依其所載理由似認上訴人等
二人係分別指定如原判決附表一、二之廠商，各自收取回扣，並
未說明其彼此間有何犯意聯絡及行為之分擔，則原判決論上訴人
等二人以共同正犯，即嫌失據，有判決不備理由及理由矛盾之違
背法令。（二）刑法第一百三十一條及貪污治罪條例第六條第一
項第四款之公務員圖利罪，均係關於公務員職務上圖利之概括規
定，必其圖利之該行為不合刑法或貪污治罪條例各條特別規定者
，始依本罪論處，倘其圖利之行為合於其他條文或款項之特別規
定，即應依該特別規定之罪論擬，無再適用本罪之餘地。原判決
認定上訴人等二人就其中部分工程之所以以上開方法圖利廠商張
慶文等人，旨在向渠等索取工程回扣款，並已取得回扣，因而認
其係犯連續收取回扣罪與連續指定工程之圖利罪，兩部分有方法
結果之牽連關係，依修正前刑法第五十五條後段規定，從一重之
連續經辦公用工程收取回扣罪處斷（原判決第十一頁第十三至十
八行），揆之前開說明，其適用法則即難謂適當。（三）原判決
於理由說明：上訴人甲○○在九十年九月十三日，偵查中供述曾
玉萬給付其回扣之犯罪事實，而曾玉萬於九十年九月十六日尚不
承認送回扣給甲○○，到九十年九月二十日方承認；甲○○又於
九十年九月二十五日，偵查中供述鄒榮增給付其回扣之犯罪事實
，鄒榮增於九十年十月五日應訊時，先則不承認送回扣給甲○○
，後來調查員表示甲○○在九十年九月二十五日時已供述鄒榮增
給付回扣，鄒榮增方承認；張慶文也在九十年九月十八日接受檢
察官訊問時，坦承行賄；陳輝陵在九十年九月十九日接受檢察官
訊問時坦承行賄；陳進吉九十年十月五日接受檢察官訊問時坦承
行賄，甲○○之供述使檢察官得以追訴曾玉萬及鄒榮增，檢察官
於起訴書中方稱「被告甲○○之自白，使本署得以追訴本案之其
他共犯，請依證人保護法第十四條第一項之規定，減輕其刑」。
惟均無證據證明甲○○為以上供述之前曾經得到檢察官之同意，
則甲○○雖然在偵查中自白部分犯行，仍無證人保護法第十四條
之適用云云（原判決第十二頁倒數第九行至十三頁第八行、第十
三至十五行）。然查本件檢察官既於起訴書中載稱：「被告甲○
○之自白，使本署得以追訴本案之其他共犯，請依證人保護法第
十四條第一項之規定，減輕其刑」，且原判決並載有上開因上訴
人甲○○之自白，而得以追訴其他共犯之事實，則檢察官是否已
事先同意其得依證人保護法之規定減輕或免除其刑，始於起訴書
中為如此之聲請？即待釐清，對此有利於上訴人甲○○之事證，
原審並未命公訴人就此為必要之說明，遽行判決，亦嫌速斷。（
四）本件檢察官起訴之犯罪事實，就如原判決附表一、二部分，
除認上訴人等二人涉犯貪污治罪條例第四條第一項第三款經辦公
用工程有收取回扣或其他舞弊情事、第六條第一項第四款對於主
管或監督之事務直接圖私人不法之利益罪嫌外，復以其二人「並
由乙○○基於概括之犯意，連續多次於其職務上所應製作之台東
縣長濱鄉公所工程開標紀錄表上為不實之開標比價紀錄，完成形
式上之比價及開標程序，使前揭許招文、張慶文等廠商得順利以
預算底價或接近預算底價之金額承包施作長濱鄉公所發包之公共
工程，致工程無法依正常投標程序開標而發生不正確之結果，足
以生損害於其他具有投標資格之廠商及長濱鄉公所對工程發包作
業之正確性」，而認牽連犯有刑法第二百十六條、二百十三條之
行使公務員登載不實之公文書罪嫌，有起訴書所載可稽（見起訴
書第八頁第三至六行、第二十五頁倒數第三至六行）。原判決雖
於理由說明上訴人等二人依照程序記載文書，並不生登載不實罪
云云（原判決第十一頁第五至八行），然並未說明此部分應否為
無罪之諭知及其理由，有判決理由不備之違法。以上或為上訴意
旨所指摘，或為本院得依職權調查之事項，應認原判決仍有撤銷
發回之原因。基於審判不可分原則，原判決不另為無罪諭知部分
，應併予發回。
據上論結，應依刑事訴訟法第三百九十七條、第四百零一條，判
決如主文。
中　　華　　民　　國　九十六　年　　四　　月   十三   日
                      最高法院刑事第五庭
                          審判長法官  林　增　福
                                法官  邵　燕　玲
                                法官  張　清　埤
                                法官  陳　世　雄
                                法官  蔡　國　在
      本件正本證明與原本無異
                                      書  記  官
中　　華　　民　　國　九十六　年　　四　　月　 十八 　日
                                                H
